ACORDAO-COMPLETO-2392327

ACÓRDÃO 1395/2020 ATA 5/2020 - SEGUNDA CÂMARA

VISTOS, relatados e discutidos estes autos de reformas deferidas em favor de vários militares pela 11ª Região Militar junto ao Comando do Exército;
ACORDAM os Ministros do Tribunal de Contas da União, reunidos em Sessão da 2ª Câmara, nos termos do art. 71, III e IX, da Constituição de 1988, dos arts. 1º, V, 39, II, e 45 da Lei nº 8.443, de 1992, e dos arts. 260, § 1º, e 262, § 2º, do RITCU, ante as razões expostas pelo Relator, em:
9.1. considerar legais os atos iniciais de reforma em favor de Paulo Roberto de Moraes (à Peça 2 sob o nº 80305/2018) , Luiz Paulo Weber (à Peça 3 sob o nº 98755/2018) , Célio Marques de Brito (à Peça 6 sob o nº 1001/2019) , Luiz Henrique Moura Barreto (à Peça 7 sob o nº 6429/2019) , Basílio Litwinczik (à Peça 8 sob o nº 7315/2019) e José do Patrocínio Serodio (à Peça 10 sob o nº 9750/2019) , concedendo-lhes o respectivo registro;
9.2. considerar ilegais os atos de alteração de reforma em favor de José Walter Ferreira de Araújo (à Peça 4 sob o nº 982/2019) , Valdemar Kleinubing (à Peça 5 sob o nº 991/2019) , Basílio Litwinczik (à Peça 9 sob o nº 9737/2019) e José do Patrocínio Serodio (à Peça 11 sob o nº 9765/2019) , negando-lhes o respectivo registro;
9.3. dispensar o ressarcimento das quantias percebidas indevidamente, mas de boa-fé, nos termos da Súmula nº 106 do TCU;
9.4. determinar que, no prazo de 15 (quinze) dias contados da ciência desta deliberação, a 11ª Região Militar junto ao Comando do Exército adote as seguintes medidas:
9.4.1. faça cessar os pagamentos decorrentes dos atos ora considerados ilegais pelo item 9.2 deste Acórdão, sob pena de responsabilidade solidária da autoridade administrativa omissa, nos termos do art. 71, IX, da Constituição de 1988 e do art. 262, caput, do RITCU;
9.4.2. dê ciência desta deliberação aos interessados apontados pelo item 9.2 deste Acórdão, alertando-os de que o efeito suspensivo proveniente da eventual interposição do subsequente recurso junto ao TCU não os eximirão da devolução dos valores percebidos indevidamente após a notificação, diante do não provimento desse recurso, devendo encaminhar os comprovantes da correspondente notificação ao TCU no prazo de 30 (trinta) dias;
9.4.3. encaminhe a este Tribunal, nos termos do art. 262, § 2º, do RITCU, os novos atos de alteração das aludidas reformas apontadas pelo item 9.2 deste Acórdão, sem as ilegalidades indicadas nesta deliberação, para que sejam submetidos à apreciação pelo TCU, na forma do art. 260, caput, do RITCU;
9.5. determinar que a unidade técnica adote as seguintes medidas:
9.5.1. envie a cópia do presente Acórdão, com o Relatório e a Proposta de Deliberação, à 11ª Região Militar junto ao Comando do Exército, para ciência e adoção das providências cabíveis; e
9.5.2. arquive o presente processo, sem prejuízo de promover o monitoramento das determinações proferidas pelo item 9.4 deste Acórdão, representando ao TCU, se necessário.

Trata-se de atos de concessão de reforma a militares pela 11ª Região Militar junto ao Comando do Exército.

Segunda Câmara

3. Interessados: Basílio Litwinczik (CPF XXX.174.670-XX); Célio Marques de Brito (CPF XXX.018.361-XX); José Walter Ferreira de Araújo (CPF XXX.168.637-XX); José do Patrocínio Serodio (CPF XXX.480.913-XX); Luiz Henrique Moura Barreto (CPF XXX.363.525-XX); Luiz Paulo Weber (CPF XXX.407.070-XX); Paulo Roberto de Moraes (CPF XXX.928.058-XX); Valdemar Kleinubing (CPF XXX.582.340-XX).

13.1. Ministros presentes: Ana Arraes (Presidente), Augusto Nardes e Raimundo Carreiro.
13.2. Ministro-Substituto convocado: Augusto Sherman Cavalcanti.
13.3. Ministro-Substituto presente: André Luís de Carvalho (Relator).

ANDRÉ DE CARVALHO

Trata-se de atos de reforma deferidos em favor de vários militares pela 11ª Região Militar junto ao Comando do Exército.
2.	Após a análise final do feito, a auditora federal da Sefip lançou o seu parecer conclusivo à Peça 13, com a anuência, por delegação de competência, do diretor da unidade técnica (Peça 14) , nos seguintes termos:
“ (...)  EXAME TÉCNICO
Procedimentos aplicados
3. Os procedimentos para exame, apreciação e registro de atos de pessoal encontram-se estabelecidos na Instrução Normativa TCU 78/2018 e na Resolução TCU 206/2007. Essas normas dispõem que os atos de pessoal disponibilizados por meio do e-Pessoal devem ser submetidos previamente a críticas automatizadas, com base em parâmetros predefinidos.
4. As críticas das informações cadastradas na etapa de coleta do ato foram elaboradas e validadas levando-se em conta as peculiaridades de cada ato. Os itens verificados nessa etapa são inerentes a dados cadastrais, fundamentos legais, mapa de tempo, ficha financeira, assim como eventuais ocorrências de acumulação. Trata-se de verificações abrangentes, minuciosas e precisas e sem a necessidade de ação humana e, portanto, menos suscetível a falhas. As críticas aplicadas estão discriminadas no sistema, no Menu e-Pessoal, opção “Crítica”, que podem ser acessadas mediante concessão de perfil específico a servidores do TCU responsáveis pela análise.
5. Além das críticas automatizadas, há verificação humana adicional no caso de haver alertas do sistema ou informações não formatadas, como esclarecimentos do gestor ou do controle interno.  
6. As críticas também consideram os registros do Sistema Integrado de Administração de Recursos Humanos (Siape) . O Siape disponibiliza informações atualizadas sobre as parcelas que integram os proventos, diferentemente, portanto, do e-Pessoal, que informa as parcelas no momento do registro do ato. 
7. Essa confrontação com o Siape fornece uma visão atual e verdadeira da situação, o que permite descaracterizar irregularidades e inconsistências que, embora constantes do e-Pessoal, já foram corrigidas.
8. As verificações detectadas nos atos encontram-se discriminadas na aba de pendências de cada ato no sistema e-Pessoal, bem como nos espelhos dos atos contemplados por esta instrução.
Exame das Constatações
9. Ato: 80305/2018 - Interessado: PAULO ROBERTO DE MORAES - CPF: XXX.928.058-XX
9.1. Parecer do Controle Interno: considerar o ato Legal.
9.2. Por intermédio de análises realizadas por esta Unidade Técnica no presente ato, não se constatou irregularidade que obste a chancela pela legalidade.
9.3. Encaminhamento do ato: 
9.3.1. Considerar LEGAL e conceder registro do ato de PAULO ROBERTO DE MORAES. 
10. Ato: 98755/2018 - Interessado: LUIZ PAULO WEBER - CPF: XXX.407.070-XX
10.1. Parecer do Controle Interno: considerar o ato Legal.
10.2. Por intermédio de análises realizadas por esta Unidade Técnica no presente ato, não se constatou irregularidade que obste a chancela pela legalidade.
10.3. Encaminhamento do ato: 
10.3.1. Considerar LEGAL e conceder registro do ato de LUIZ PAULO WEBER. 
11. Ato: 982/2019 - Interessado: JOSE WALTER FERREIRA DE ARAUJO - CPF: XXX.168.637-XX
11.1. Parecer do Controle Interno: considerar o ato Legal.
11.2. Por intermédio de análises realizadas por esta Unidade Técnica no presente ato, não se constatou irregularidade que obste a chancela pela legalidade.
11.3. Encaminhamento do ato: 
11.3.1. Considerar LEGAL e conceder registro do ato de JOSE WALTER FERREIRA DE ARAUJO. 
12. Ato: 991/2019 - Interessado: VALDEMAR KLEINUBING - CPF: XXX.582.340-XX
12.1. Parecer do Controle Interno: considerar o ato Legal.
12.2. Por intermédio de análises realizadas por esta Unidade Técnica no presente ato, não se constatou irregularidade que obste a chancela pela legalidade.
12.3. Encaminhamento do ato: 
12.3.1. Considerar LEGAL e conceder registro do ato de VALDEMAR KLEINUBING. 
13. Ato: 1001/2019 - Interessado: CELIO MARQUES DE BRITO - CPF: XXX.018.361-XX
13.1. Parecer do Controle Interno: considerar o ato Legal.
13.2. Por intermédio de análises realizadas por esta Unidade Técnica no presente ato, não se constatou irregularidade que obste a chancela pela legalidade.
13.3. Encaminhamento do ato: 
13.3.1. Considerar LEGAL e conceder registro do ato de CELIO MARQUES DE BRITO. 
14. Ato: 6429/2019 - Interessado: LUIZ HENRIQUE MOURA BARRETO - CPF: XXX.363.525-XX
14.1. Parecer do Controle Interno: considerar o ato Legal.
14.2. Por intermédio de análises realizadas por esta Unidade Técnica no presente ato, não se constatou irregularidade que obste a chancela pela legalidade.
14.3. Encaminhamento do ato: 
14.3.1. Considerar LEGAL e conceder registro do ato de LUIZ HENRIQUE MOURA BARRETO. 
15. Ato: 7315/2019 - Interessado: BASILIO LITWINCZIK - CPF: XXX.174.670-XX
15.1. Parecer do Controle Interno: considerar o ato Legal.
15.2. Por intermédio de análises realizadas por esta Unidade Técnica no presente ato, não se constatou irregularidade que obste a chancela pela legalidade.
15.3. Encaminhamento do ato: 
15.3.1. Considerar LEGAL e conceder registro do ato de BASILIO LITWINCZIK. 
16. Ato: 9737/2019 - Interessado: BASILIO LITWINCZIK - CPF: XXX.174.670-XX
16.1. Parecer do Controle Interno: considerar o ato Legal.
16.2. Por intermédio de análises realizadas por esta Unidade Técnica no presente ato, não se constatou irregularidade que obste a chancela pela legalidade.
16.3. Encaminhamento do ato: 
16.3.1. Considerar LEGAL e conceder registro do ato de BASILIO LITWINCZIK. 
17. Ato: 9750/2019 - Interessado: JOSE DO PATROCINIO SERODIO - CPF: XXX.480.913-XX
17.1. Parecer do Controle Interno: considerar o ato Legal.
17.2. Por intermédio de análises realizadas por esta Unidade Técnica no presente ato, não se constatou irregularidade que obste a chancela pela legalidade.
17.3. Encaminhamento do ato: 
17.3.1. Considerar LEGAL e conceder registro do ato de JOSE DO PATROCINIO SERODIO. 
18. Ato: 9765/2019 - Interessado: JOSE DO PATROCINIO SERODIO - CPF: XXX.480.913-XX
18.1. Parecer do Controle Interno: considerar o ato Legal.
18.2. Por intermédio de análises realizadas por esta Unidade Técnica no presente ato, não se constatou irregularidade que obste a chancela pela legalidade.
18.3. Encaminhamento do ato: 
18.3.1. Considerar LEGAL e conceder registro do ato de JOSE DO PATROCINIO SERODIO. 
CONCLUSÃO
19. A abrangência e a profundidade das verificações levadas a efeito fundamentam convicção de que os atos 7315/2019, 98755/2018, 80305/2018, 9765/2019, 9750/2019, 1001/2019, 982/2019, 6429/2019, 9737/2019 e 991/2019 podem ser apreciados pela legalidade, em razão de não terem sido encontradas irregularidades nos atos, de acordo com o item Exame das Constatações desta instrução.
PROPOSTA DE ENCAMINHAMENTO
20. Ante o exposto, com fundamento no art. 71, inciso III, da Constituição Federal, no art. 1º, inciso V, e art. 39, incisos I e II, da Lei 8.443/1992, no art. 260 do Regimento Interno do Tribunal de Contas da União, propõe-se: 
20.1. Considerar  LEGAIS e conceder o registro dos atos de BASILIO LITWINCZIK, LUIZ PAULO WEBER, PAULO ROBERTO DE MORAES, JOSE DO PATROCINIO SERODIO, JOSE DO PATROCINIO SERODIO, CELIO MARQUES DE BRITO, JOSE WALTER FERREIRA DE ARAUJO, LUIZ HENRIQUE MOURA BARRETO, BASILIO LITWINCZIK e VALDEMAR KLEINUBING.”
3.	Enfim, por intermédio do Exmo. Sr. Procurador Rodrigo Medeiros de Lima, o Ministério Público junto ao TCU (MPTCU) manifestou a sua parcial discordância em relação à aludida proposta da unidade técnica, ao divergir da proposta para Valdemar Kleinubing, Basilio Litwinczik e José do Patrocínio Serodio, tendo lançado, para tanto, o seu parecer à Peça 15, nos seguintes termos:
“ (...)  Trata-se de processo consolidado com 10 atos de reforma concedidas pelo Ministério da Defesa - Comando do Exército.
2. Em pareceres uniformes a Secretaria de Fiscalização de Pessoal (Sefip) propôs a legalidade e registro dos atos (peças 13-14) .
3. Os atos de peças 5, 9 e 11 tratam, respectivamente, das alterações das reformas de Valdemar Kleinubing, Basilio Litwinczik e José do Patrocínio Serodio. Ocorre que os militares passaram para a reserva remunerada contando com mais de 30 anos de tempo de serviço e, em razão disso, começaram a receber os proventos calculados com base no soldo do posto acima ao que ostentavam na ativa, tendo por fundamento o art. 50, inciso II, da Lei 6.880/1980. Posteriormente, já reformados, passaram a receber proventos calculados com base no soldo de dois postos acima daqueles que ostentavam na atividade, em decorrência de invalidez permanente.
4. A Corte de Contas firmou entendimento, por intermédio do Acórdão 2225/2019-TCU-Plenário, da relatoria do Ministro Benjamin Zymler e proferido na sessão de 18/9/2019, no sentido de que não há embasamento legal para o cálculo dos proventos de reforma ter por referência dois postos acima daquele ostentado pelo militar na atividade. A Lei 6.880/1980 trata do tema em seus artigos 50, 108 e 110 (grifos acrescidos) :
Art. 50. São direitos dos militares:
 (...) 
II - a percepção de remuneração correspondente ao grau hierárquico superior ou melhoria da mesma quando, ao ser transferido para a inatividade, contar mais de 30 (trinta) anos de serviço; (redação original) 
II - o provento calculado com base no soldo integral do posto ou graduação que possuía quando da transferência para a inatividade remunerada, se contar com mais de trinta anos de serviço; (Redação dada pela Medida Provisória nº 2.215-10, de 31.8.2001) 
III - a remuneração calculada com base no soldo integral do posto ou graduação quando, não contando 30 (trinta) anos de serviço, for transferido para a reserva remunerada, ex officio, por ter atingido a idade-limite de permanência em atividade no posto ou na graduação, ou ter sido abrangido pela quota compulsória; e (Redação original) 
III - o provento calculado com base no soldo integral do posto ou graduação quando, não contando trinta anos de serviço, for transferido para a reserva remunerada, ex officio, por ter atingido a idade-limite de permanência em atividade no posto ou na graduação, ou ter sido abrangido pela quota compulsória; e (Redação dada pela Medida Provisória nº 2.215-10, de 31.8.2001) 
 (...) 
Art. 108. A incapacidade definitiva pode sobrevir em conseqüência de:
I - ferimento recebido em campanha ou na manutenção da ordem pública;
II - enfermidade contraída em campanha ou na manutenção da ordem pública, ou enfermidade cuja causa eficiente decorra de uma dessas situações;
III - acidente em serviço;
IV - doença, moléstia ou enfermidade adquirida em tempo de paz, com relação de causa e efeito a condições inerentes ao serviço;
V - tuberculose ativa, alienação mental, neoplasia maligna, cegueira, lepra, paralisia irreversível e incapacitante, cardiopatia grave, mal de Parkinson, pênfigo, espondiloartrose anquilosante, nefropatia grave e outras moléstias que a lei indicar com base nas conclusões da medicina especializada; e (Redação original) 
V - tuberculose ativa, alienação mental, esclerose múltipla, neoplasia maligna, cegueira, lepra, paralisia irreversível e incapacitante, cardiopatia grave, mal de Parkinson, pênfigo, espondiloartrose anquilosante, nefropatia grave e outras moléstias que a lei indicar com base nas conclusões da medicina especializada; e (Redação dada pela Lei nº 12.670, de 2012) 
VI - acidente ou doença, moléstia ou enfermidade, sem relação de causa e efeito com o serviço.
§ 1º Os casos de que tratam os itens I, II, III e IV serão provados por atestado de origem, inquérito sanitário de origem ou ficha de evacuação, sendo os termos do acidente, baixa ao hospital, papeleta de tratamento nas enfermarias e hospitais, e os registros de baixa utilizados como meios subsidiários para esclarecer a situação.
§ 2º Os militares julgados incapazes por um dos motivos constantes do item V deste artigo somente poderão ser reformados após a homologação, por Junta Superior de Saúde, da inspeção de saúde que concluiu pela incapacidade definitiva, obedecida à regulamentação específica de cada Força Singular.
Art. 110. O militar da ativa julgado incapaz definitivamente por um dos motivos constantes dos itens I e II do artigo 108 será reformado com remuneração calculada com base no soldo correspondente ao grau hierárquico imediato ao que possuir na ativa. (Redação original) 
Art. 110. O militar da ativa ou da reserva remunerada, julgado incapaz definitivamente por um dos motivos constantes dos incisos I e II do art. 108, será reformado com a remuneração calculada com base no soldo correspondente ao grau hierárquico imediato ao que possuir ou que possuía na ativa, respectivamente. (Redação dada pela Lei nº 7.580, de 1986) 
§ 1º Aplica-se o disposto neste artigo aos casos previstos nos itens III, IV e V do artigo 108, quando, verificada a incapacidade definitiva, for o militar considerado inválido, isto é, impossibilitado total e permanentemente para qualquer trabalho.
§ 2º Considera-se, para efeito deste artigo, grau hierárquico imediato:
a) o de Primeiro-Tenente, para Guarda-Marinha, Aspirante-a-Oficial e Suboficial ou Subtenente;
b) o de Segundo-Tenente, para Primeiro-Sargento, Segundo-Sargento e Terceiro-Sargento; e
c) o de Terceiro-Sargento, para Cabo e demais praças constantes do Quadro a que se refere o artigo 16.
§ 3º Aos benefícios previstos neste artigo e seus parágrafos poderão ser acrescidos outros relativos à remuneração, estabelecidos em leis especiais, desde que o militar, ao ser reformado, já satisfaça às condições por elas exigidas.
§ 4º O direito do militar previsto no artigo 50, item II, independerá de qualquer dos benefícios referidos no caput e no § 1° deste artigo, ressalvado o disposto no parágrafo único do artigo 152. (Revogado pela Medida Provisória nº 2.215-10, de 31.8.2001) 
§ 5º Quando a praça fizer jus ao direito previsto no artigo 50, item II, e, conjuntamente, a um dos benefícios a que se refere o parágrafo anterior, aplicar-se-á somente o disposto no § 2º deste artigo. (Revogado pela Medida Provisória nº 2.215-10, de 31.8.2001) 
5. Da leitura dos dispositivos, observa-se que o benefício de “proventos calculados sobre o posto hierárquico imediato”, seja em consequência de transferência para a inatividade contando com mais de 30 anos de serviço, conforme dispõe o art. 50 da Lei 6.880/1980, ou seja pelo motivo de o militar ter sido considerado incapaz definitivamente, conforme art. 110 da mesma lei, somente pode ser calculado com base no soldo correspondente ao grau hierárquico imediato ao que possuir ou que possuía na ativa.
6. Nesse sentido, pede-se vênia para transcrever trecho do elucidativo voto do Ministro Benjamin Zymler, condutor do Acórdão 13439/2019-TCU-Primeira Câmara (grifos no original) :
8. Como se vê, o benefício previsto no art. 110 da Lei 6.880/1980, expressamente dirigido ao militar da ativa ou da reserva remunerada, não alcança o militar reformado. Ademais, quer da ativa, quer da reserva, o benefício se traduz no cálculo dos proventos com base no soldo do posto hierárquico imediato àquele que o favorecido apresentava na ativa – ou seja, não há espaço na norma para o cálculo dos proventos ter por referência dois postos acima daquele ostentado pelo militar na atividade.
9. Sobre o primeiro ponto – os destinatários do adicional –, a jurisprudência do Superior Tribunal de Justiça (STJ) , intérprete último da lei federal, há muito se encontra pacificada, como ilustram os precedentes adiante reproduzidos:
“PROCESSUAL CIVIL. ADMINISTRATIVO. MILITAR REFORMADO POR ATINGIR A IDADE LIMITE NA RESERVA. INVALIDEZ SUPERVENIENTE À INATIVAÇÃO. REFORMA COM REMUNERAÇÃO CORRESPONDENTE AO GRAU HIERÁRQUICO IMEDIATO. IMPOSSIBILIDADE. SÚMULAS 7 E 83 DO STJ.
1. O art. 110 da Lei 6.880/1980 prevê o direito de o militar da ativa ou da reserva remunerada ser reformado com a remuneração calculada com base no soldo correspondente ao grau hierárquico imediato ao que possuir.
2. O Tribunal de origem asseverou: ‘o autor foi reformado ex officio em 21/05/2006 (Evento 20 - PROCADM4 - fl. 15) , por ter atingido idade limite de permanência na reserva, nos termos do art. 106, I, d, da Lei n° 6.880/80. Pretende, agora, a melhoria da reforma para que seus proventos passem a ser calculados com base na remuneração do posto superior na inatividade, em razão da superveniência de moléstia que determina a sua invalidez (neoplasia maligna constatada em 04/01/2008) ’.
3. É inviável reanalisar a constatação das datas da reforma e da eclosão da moléstia, pois inarredável a revisão do conjunto probatório dos autos para afastar as premissas fáticas estabelecidas pelo acórdão recorrido. Aplica-se, portanto, o óbice da Súmula 7/STJ. 
4. Ao reconhecer que o direito ora pugnado alcança apenas os militares da ativa ou da reserva remunerada, não prevendo a possibilidade da alteração de proventos de militar reformado por atingir a idade limite na reserva, o Tribunal a quo decidiu em consonância com a jurisprudência do STJ, razão pela qual incide a Súmula 83 do STJ. Precedentes: REsp 1.381.724/RS, Relatora Ministra REGINA HELENA COSTA, PRIMEIRA TURMA, DJe 10/5/2017; e AgRg no REsp 1.539.940/RS, Relatora Ministra ASSUSETE MAGALHÃES, SEGUNDA TURMA, DJe 29/3/2016.
5. Recurso Especial não conhecido” (REsp 1784347/RS, Rel. Min. Herman Benjamin, Segunda Turma, julgado em 2/4/2019, DJe de 23/4/2019; ênfase acrescentada) .
“ADMINISTRATIVO. MILITAR. REFORMA. ALTERAÇÃO DE BENEFÍCIO. INCAPACIDADE SUPERVENIENTE. ART. 110, § 1º C/C ART. 108, V, DA LEI 6.880/80. MILITARES DA ATIVA OU RESERVA REMUNERADA. RESTRIÇÃO. MILITAR JÁ REFORMADO. IMPOSSIBILIDADE. 
1. A reforma do militar com a remuneração calculada com base no soldo correspondente ao grau hierárquico imediato ao que possuir ou que possuía na ativa, nos termos do art. 110, § 1º, c/c o art. 108, V, da Lei 6.880/80, restringe-se aos militares da ativa ou reserva remunerada, na exata disposição do caput do art. 110, não sendo possível a concessão de tal benesse àqueles militares já reformados. 
2. Recurso especial não provido” (REsp 1.340.075/CE, Rel. Min. Castro Meira, Segunda Turma, julgado em 9/4/2013, DJe de 15/4/2013; ênfase acrescentada) .
 (...) 
11.		De fato, há distinção tão substancial entre os regimes jurídicos aplicáveis, de per si, aos militares da ativa, da reserva e reformados que não se apresenta razoável pretender igualá-los – pela via da hermenêutica – para efeito de concessão de benefícios. Note-se que, no plano remuneratório, o Supremo Tribunal Federal (STF) tem restringido, inclusive, a eficácia de títulos executivos judiciais quando o titular do direito migra da condição de servidor ativo para a de servidor aposentado. No MS 30.725, por exemplo, o Ministro Gilmar Mendes anotou:
“Nesse sentido, a coisa julgada deveria ser invocada, a princípio, para efeitos de pagamento de vencimentos, o que não significa, necessariamente, que essa proteção jurídica se estenda, desde logo, para o cálculo dos proventos, o qual deve ser analisado caso a caso, sob pena de reconhecer-se a perpetuação de um direito declarado a ponto de alcançar um instituto jurídico diverso: o instituto dos proventos.”
12. Ora, o art. 110 do Estatuto dos Militares tem por evidente propósito compensar os militares da ativa que tenham sua carreira precocemente interrompida por infortúnios associados ao cumprimento do dever. A exceção são as enfermidades referidas no inciso V do art. 108, mas mesmo ali se faz inequívoca a intenção do legislador de favorecer o militar vitimado pela interrupção abrupta da carreira.
13. Naturalmente, não há que se falar em interrupção da carreira no caso de militares já reformados.
14. Poder-se-ia até objetar, é verdade, que os militares da reserva, expressamente referidos pela norma, também se encontram, tecnicamente, na situação de inativos. No entanto, insisto, o discrímen entre reserva e reforma é tal que a simples leitura da conceituação dada aos institutos espanca qualquer dúvida a respeito. Eis o que dispõe o art. 3º da Lei 6.880/1980:
“Art. 3° Os membros das Forças Armadas, em razão de sua destinação constitucional, formam uma categoria especial de servidores da Pátria e são denominados militares.
§ 1° Os militares encontram-se em uma das seguintes situações:
a) na ativa:
 (...) 
b) na inatividade:
I - os da reserva remunerada, quando pertençam à reserva das Forças Armadas e percebam remuneração da União, porém sujeitos, ainda, à prestação de serviço na ativa, mediante convocação ou mobilização; e
II - os reformados, quando, tendo passado por uma das situações anteriores estejam dispensados, definitivamente, da prestação de serviço na ativa, mas continuem a perceber remuneração da União.”
15. Nessa mesma linha, saliento que, em sua redação original, o § 1º do art. 110 do Estatuto dirigia-se unicamente aos militares da ativa. Foi a ocorrência de casos reais de incapacidade – envolvendo reservistas convocados – ocasionada por ferimento ou enfermidade contraída em função do efetivo exercício da atividade militar (incisos I e II do art. 108) que motivou o legislador a lhes estender o benefício. Reproduzo a exposição de motivos que fundamentou a alteração:
 (...) 
18. Relativamente ao segundo ponto mencionado no item 8 deste voto – concessão em cascata do benefício previsto no art. 110 da Lei 6.880/1980 –, a jurisprudência do STJ rejeita a hipótese mesmo que a moléstia incapacitante tenha sido adquirida com o militar ainda na reserva remunerada. Em outras palavras, se já beneficiário da vantagem do art. 50, inciso II, da Lei 6.880/1980 (inatividade com proventos calculados sobre o posto hierárquico imediato) , nem sequer o militar da reserva remunerada acometido de moléstia incapacitante faz jus a nova melhoria de proventos com esteio no art. 110, § 1º, da Lei 6880/1980. Nesse sentido, exemplificativamente, cito como precedente:
“AGRAVO REGIMENTAL NOS EMBARGOS DE DECLARAÇÃO EM RECURSO ESPECIAL. ADMINISTRATIVO. MILITAR DA RESERVA REMUNERADA. SUPERVENIÊNCIA DE INCAPACIDADE TOTAL E DEFINITIVA. REFORMA. CÁLCULO DOS PROVENTOS. SOLDO DO POSTO IMEDIATAMENTE SUPERIOR AO QUE EXERCIA NA ATIVA. 
1. A orientação jurisprudencial desta Corte Superior é no sentido de que o militar da reserva remunerada julgado definitivamente incapaz para qualquer trabalho, como na hipótese de estar acometido de cardiopatia grave, deve ser reformado com proventos correspondentes ao soldo da graduação hierárquica imediata a que possuía na ativa, nos termos do art. 110, § 1º, da Lei nº 6.880/80. 
2. Agravo regimental a que se nega provimento” (AgRg nos EDcl no Recurso Especial 966.142/RJ, Rel. Min. Marco Aurélio Bellizze, Quinta Turma, julgado em 26/2/2013, DJe de 5/3/2013) .
 (...) 
20. Ressalto, a propósito, que o entendimento aqui externado foi acolhido à unanimidade pelo Plenário desta Corte de Contas por meio do Acórdão 2.225/2019, de 18/9/2019.
7. No que concerne a Valdemar Kleinubing (peça 5) , ele ocupava, na ativa, o posto de Capitão, e foi transferido para a reserva remunerada em 30/6/2003, quando contava com 35 anos e 28 dias de serviço. Em razão disso, os proventos da reserva passaram a ser calculados tendo por referência o posto de Major, com fundamento no art. 50, inciso II, da Lei 6.880/1980. O militar foi reformado em 6/8/2011, com proventos calculados com base no mesmo posto. O ato em análise foi editado para majorar os proventos calculados com base no posto de Tenente Coronel, por ter sido considerado definitivamente incapaz para o serviço ativo das Forças Armadas em face de invalidez permanente decorrente de doença especificada em lei.
8. Em relação a Basilio Litwinczik (peça 9) , observa-se que ele ocupava, na ativa, o posto de Capitão, e foi transferido para a reserva remunerada em 30/9/1997, quando contava com 43 anos, 9 meses e 23 dias de serviço. Em razão disso, os proventos da reserva passaram a ser calculados tendo por referência o posto de Major, com fundamento no art. 50, inciso II, da Lei 6.880/1980. O militar foi reformado em 6/9/1998, com proventos calculados com base no mesmo posto. O ato em análise foi editado para majorar os proventos calculados com base no posto de Tenente Coronel, por ter sido considerado definitivamente incapaz para o serviço ativo das Forças Armadas em face de invalidez permanente decorrente de doença especificada em lei.
9. Quanto a José do Patrocínio Serodio (peça 9) , verifica-se que ele ocupava, na ativa, o posto de Capitão, e foi transferido para a reserva remunerada em 30/11/1994, quando contava com 37 anos, 9 meses e 14 dias de serviço. Em razão disso, os proventos da reserva passaram a ser calculados tendo por referência o posto de Major, com fundamento no art. 50, inciso II, da Lei 6.880/1980. O militar foi reformado em 6/11/1998, com proventos calculados com base no mesmo posto. O ato em análise foi editado para majorar os proventos calculados com base no posto de Tenente Coronel, por ter sido considerado definitivamente incapaz para o serviço ativo das Forças Armadas em face de invalidez permanente decorrente de doença especificada em lei.
10. Ante o exposto, este representante do Ministério Público de Contas da União opina por considerar ilegais os atos de reforma de Valdemar Kleinubing, Basilio Litwinczik e José do Patrocínio Serodio (peças 5, 9 e 11) , uma vez que as alterações das reformas em análise alcançam militares já reformados e concede a eles dois postos acima daqueles que ostentavam na atividade, em desacordo com a citada legislação e o paradigmático Acórdão 2225/2019-TCU-Plenário.
11. Ressalte-se que os referidos atos foram enviados ao TCU em 2019, de modo que podem ser apreciados sem a necessidade de prévia oitiva dos interessados, nos termos do Acórdão 587/2011-TCU-Plenário.
12. Por fim, quanto aos demais atos, acolhemos a proposta apresentada pela Unidade Técnica, de legalidade e registro.”
É o Relatório.

não há.

Procurador Rodrigo Medeiros de Lima.

PESSOAL. REFORMA. INDEVIDO ACRÉSCIMO DE DOIS OU MAIS POSTOS OU GRADUAÇÕES NO CÁLCULO DOS PROVENTOS. ILEGALIDADE. NEGATIVA DE REGISTRO. LEGALIDADE DOS DEMAIS ATOS. REGISTRO. DETERMINAÇÕES.

REFORMA (REFO)

Secretaria de Fiscalização de Pessoal (Sefip).

Trata-se de atos de reforma deferidos em favor de vários militares pela 11ª Região Militar junto ao Comando do Exército sob as seguintes condições:
	Peça
	Nº do Ato
	Beneficiário
	Vigência
	Enviado ao TCU
	Tipo

	2
	80305/2018
	Paulo Roberto de Moraes
	27/6/2017
	6/3/2019
	Inicial

	3
	98755/2018
	Luiz Paulo Weber
	17/2/2017
	20/2/2019
	Inicial

	4
	982/2019
	José Walter Ferreira de Araújo
	17/10/2018
	8/3/2019
	Alteração

	5
	991/2019
	Valdemar Kleinubing
	11/6/2018
	11/3/2019
	Alteração

	6
	1001/2019
	Célio Marques de Brito
	5/10/1998
	22/4/2019
	Inicial

	7
	6429/2019
	Luiz Henrique Moura Barreto
	8/3/2012
	20/2/2019
	Inicial

	8
	7315/2019
	Basílio Litwinczik
	9/6/1998
	19/2/2019
	Inicial

	9
	9737/2019
	Basílio Litwinczik
	17/4/2018
	19/2/2019
	Alteração

	10
	9750/2019
	José do Patrocínio Serodio
	6/11/1998
	19/2/2019
	Inicial

	11
	9765/2019
	José do Patrocínio Serodio
	20/8/2018
	19/2/2019
	Alteração

2.	Como visto, a Sefip sugeriu a legalidade para todas as aludidas reformas, com o registro dos correspondentes atos.
3.	O MPTCU discordou parcialmente, todavia, dessa proposta, ao assinalar a ilegalidade dos atos de alteração de reforma em prol de Valdemar Kleinubing, Basílio Litwinczik e José do Patrocínio Serodio, a despeito de acompanhar o parecer da unidade técnica pela legalidade dos demais atos.
4.	Para tanto, o Parquet especial destacou que os referidos atos de alteração de reforma seriam ilegais, pois, após a subjacente invalidez, os aludidos beneficiários teriam passado a perceber os seus proventos em dois postos acima dos ocupados na atividade.
5.	Incorporo o parecer da Sefip, com os ajustes sugeridos pelo MPTCU, a estas razões de decidir, sem prejuízo de também pugnar pela ilegalidade do ato em favor de José Walter Ferreira de Araújo.
6.	Assiste razão ao Parquet especial, ao assinalar que a alteração das reformas em prol de Valdemar Kleinubing, Basílio Litwinczik e José do Patrocínio Serodio ocorreram em desacordo com o art. 110 da Lei nº 6.880, de 1980, pois a reforma somente poderia ser calculada com base no soldo correspondente ao grau hierárquico imediatamente superior ao ostentado pelo militar na ativa.
7.	Bem se sabe que a jurisprudência do TCU estaria firmada no sentido da impossibilidade de cálculo dos aludidos proventos em dois postos ou graduações acima do ostentado pelo militar na atividade, quando reconhecida sua incapacidade ou invalidez, pois o benefício previsto no art. 110 da Lei nº 6.880, de 1980, alcançaria apenas os militares da ativa ou da reserva remunerada, e não os militares já reformados (v.g.: Acórdão 2225/2019-TCU-Plenário, e Acórdão 13439/2019-TCU-Primeira Câmara) .
8.	Por conseguinte, os aludidos militares não poderiam ter os seus proventos calculados com a referência no posto de Tenente-Coronel, galgando o acréscimo de dois postos acima do ostentado na ativa, pois, em atenção ao art. 50, II, da Lei nº 6.880, de 1980, eles já teriam sido transferidos para a reserva remunerada no posto hierarquicamente superior ao ostentado na ativa, ao passarem, assim, de Capitão para Major.
9.	De igual sorte, o ato de alteração de reforma em prol de José Walter Ferreira de Araújo também deve ser considerado ilegal, pois, após reconhecida a sua incapacidade, ele passou a ter os seus proventos calculados no posto de 2º Tenente, correspondendo indevidamente a três níveis acima do ostentado na ativa, como 2º Sargento.
10.	Diante, enfim, da entrada dos aludidos atos de reforma no TCU há menos de 5 anos, não se mostraria necessária a prévia oitiva dos aludidos interessados, estando esse entendimento em plena consonância com a jurisprudência do STF (v.g.: MS-25.116 e MS-25.403) e com a exceção prevista na Súmula Vinculante nº 3 do STF, além de estar em sintonia com a jurisprudência do TCU (v.g.: Acórdão 587/2011-TCU-Plenário, entre outros) .
11.	O TCU deve considerar ilegais, portanto, os aludidos atos de reforma em favor de Valdemar Kleinubing, Basílio Litwinczik, José do Patrocínio Serodio e José Walter Ferreira de Araújo, negando-lhes o respectivo registro, sem prejuízo de considerar legais todos os demais atos.
Ante o exposto, pugno pela prolação do Acórdão ora submetido a este Colegiado.
TCU, Sala das Sessões, em 3 de março de 2020.
Ministro-Substituto ANDRÉ LUÍS DE CARVALHO 
Relator